【裁判字號】    90,訴,197
【裁判日期】    920425
【裁判案由】    清償借款
【裁判全文】
臺灣苗栗地方法院民事判決  九十年度訴字第一九七號
    原      告    丁○○
                              .
    訴訟代理人    徐正安律師
    複  代理人    甲○○
    被      告    戊○○
    訴訟代理人    江錫麒律師
    複  代理人    丙○○
    被      告    乙○○
右當事人間請求清償借款事件，本院判決如左：
    主  文
被告乙○○應給付原告新臺幣肆佰玖拾萬元，及自民國九十年五月三十日起至清償日
止，按年息百分之五計算之利息。
原告其餘之訴駁回。
訴訟費用由被告乙○○負擔。
本判決第一項原告勝訴部分，得假執行。
原告其餘假執行之聲請駁回。
    事  實
甲、原告方面：
  壹、聲明：
    一、被告應給付原告新臺幣（下同）四百九十萬元，及自起訴狀繕本送達翌日起
        至清償日止，按年息百分之五計算之利息。
    二、願供擔保請准宣告假執行。
  貳、陳述：
    一、被告二人自民國八十五年起，陸續向原告借款共計四百九十萬元，迄未清償
        ，且藉詞推諉，爰提起本訴，求為判決如訴之聲明第一項所示。
    二、前開借款均進入被告戊○○之戶頭；且苗栗市嘉盛里五谷九之六號房地，登
        記為被告戊○○所有，而向原告所借之三百二十萬元即係用以清償上開被告
        戊○○名義之房屋貸款，是戊○○不可能不知借款乙事；被告戊○○並非單
        純出借帳戶予被告乙○○使用。
    三、其中三百二十萬元借款部分，係被告戊○○單獨出面向原告借款，原告詢問
        被告乙○○後，知悉是被告夫妻二人要償還上開房地貸款之用，即同意將此
        筆款項貸予被告二人。
    四、上開房地向合作金庫貸款三百萬元部分，主債務人係被告戊○○，向原告借
        得三百二十萬元後，亦係由被告戊○○至合作金庫辦理清償貸款手續，足見
        該筆三百二十萬元款項係被告夫妻二人共同向原告所借。
    五、被告戊○○在被告乙○○經營之公司擔任會計，乙○○之款項均利用戊○○
        之戶頭進出，二人係共同經營事業，且當初被告二人感情很好，足認前開借
        款係被告二人共同借貸。
  參、證據：提出支票參張、匯出匯款回執聯一件及合作金庫活期儲蓄存款存摺一件（
      均影本）為證。
乙、被告戊○○部分：
  壹、聲明：
    一、原告之訴及假執行之聲請均駁回。
    二、如受不利之判決，願供擔保請准免為假執行。
  貳、陳述：
    一、原告係被告乙○○之母親，被告戊○○於七十七年七月十三日與被告乙○○
        結婚，嗣於八十二年二月二日離婚，其後二人復合而共同居住並設籍於苗栗
        縣苗栗市○○○路九之六號家中，然因二人未再舉行結婚之公開儀式，而持
        偽造之八十三年一月八日之結婚證書向苗栗縣苗栗市戶政事務所辦理結婚登
        記，後因被告乙○○於九十年四月初，在上址對被告戊○○為家庭暴力行為
        ，被告戊○○乃聲請本院核發通常保護令，並經本院九十年度婚字第一二○
        號判決兩造婚姻無效確定。
    二、被告乙○○於八十五年七月二十五日，與被告戊○○之母親胡饋恩合夥共同
        與地主胡宏晃、胡惟鈞、黃胡存嬌，就坐落苗栗縣苗栗市○○段二○七、二
        ○八、二一五、二一五之一、一九八之一地號土地，成立房屋合建契約書，
        約定由被告乙○○及胡饋恩於上開土地興建五戶房屋，建商（即被告乙○○
        及胡饋恩）、地主各分二戶，另戶出售價金各分一半，嗣於八十六年十一月
        二十五日取得使用執照。而乙○○分得之坐落苗栗縣苗栗市○○段二○七之
        六地號土地及其上二三八○建號即門牌號碼嘉盛里五谷九之五號房屋一棟，
        經贈與被告戊○○而以戊○○名義辦理保存登記，胡饋恩則分得二○七之七
        地號土地及其上二三八一建號即門牌號碼嘉盛里五谷九之六號房屋一棟，嗣
        因胡饋恩疼惜女兒戊○○，願將其分得之面積較大房屋，與戊○○分得之較
        小房屋交換（兩戶土地差十平方公尺，房屋建坪差五平方公尺），雙方遂於
        八十八年二月二十四日辦理交換登記完畢。
    三、因被告乙○○合建上述房屋，資金不足，多次向其母親即原告借用款項，經
        原告簽發票載發票日八十五年二月十三日、八月十八日，付款人板橋信用合
        作社，面額各五十萬元、十萬元之支票各一紙，又於八十六年二月十二日、
        五月二十八日、六月二十七日，分別將十萬元、五十萬元、五十萬元匯入被
        告戊○○設於合作金庫苗栗支庫活期儲蓄存款帳戶，另簽發票載發票日八十
        八年三月十五日，受款人乙○○，面額三百二十萬元之支票予乙○○，並經
        被告戊○○設於合作金庫苗栗支庫之活期儲蓄存款帳戶交換提兌，用以支付
        下包廠商之工程款。又因被告乙○○債信不佳，無法在金融行庫開設甲存帳
        戶請領支票，乃借用被告戊○○在合作金庫苗栗支庫二五四七─七號甲存帳
        戶，請領支票，再由乙○○簽發支付工程款項，故前揭由原告匯入戊○○帳
        戶之款項，或經由戊○○帳戶交換兌現之票款，均用以支付乙○○簽發之工
        程款。
    四、據原告所提出戊○○名義之活期儲蓄存款存摺所載，原告於八十六年五月二
        十八日匯入五十萬元，嗣於同月三十日併存款餘額十萬元，經金融卡轉出六
        十萬元至0000000000000帳戶（按即戊○○甲存帳戶）；再據
        前述甲存帳戶對帳單所載，八十六年五月三十日存入六十萬元，同日支付七
        張工程款支票票款；又原告於八十六年六月二十七日匯入之五十萬元，亦以
        相同方式，於同年月三十日併活期儲蓄存款餘額後轉出一百二十萬元，存入
        戊○○之前揭甲存帳戶，用以支付工程款支票。足見原告主張被告戊○○向
        其借款云云，並非事實。被告乙○○於夫妻感情破裂後，欲取回合建之房屋
        ，進而迴護原告，訛稱由其夫妻共同向原告借款購屋云云，亦非可採。
    五、原告於八十八年三月十五日簽發面額三百二十萬元之支票，受款人為乙○○
        ，經乙○○透過戊○○之合作金庫苗栗支庫活期儲蓄存款帳戶交換提兌後，
        該款項於八十八年三月十九日轉帳支出三百萬元，用以清償乙○○前於八十
        七年一月七日，自任連帶保證人，以戊○○為債務人，向合作金庫苗栗支庫
        借得用以支付合建工程款之貸款。
    六、系爭房地三百萬元貸款及原告起訴主張之各筆匯款，據被告乙○○於本院九
        十年七月二十四日言詞辯論期日自認：八十六年五月三十日原告匯入戊○○
        帳戶六十萬元，均於當日及次日分七筆支付予營建包商工程款，另同年六月
        三十日同帳戶原告所匯一百二十萬元，亦是當天分十一筆給付包商工程款，
        八十七年一月十九日同帳戶入帳一百四十五萬元，是伊向合作金庫貸款三百
        二十萬元（應係三百萬元之誤）中之一部份，於次日分十一筆支付包商工程
        款。又系爭房地貸款三百萬元，除以上開一百四十五萬元給付包商工程款外
        ，餘一百六十萬元伊用以支付與戊○○表哥及第三人合夥購買土地伊個人所
        需支付之價款等語。據此，合作金庫貸款三百萬元，實係乙○○為支付工程
        款及合夥購買土地，藉被告戊○○名義借得（因乙○○債信不佳），嗣原告
        簽發面額三百二十萬元之支票，亦係因乙○○為清償上述合作金庫貸款三百
        萬元，而向原告借得甚明。
  參、證據：提出戶籍謄本影本二件、本院九十年度婚字第一二○號民事判決影本、
      房屋合建契約書影本、使用執照影本、土地登記謄本四件、地籍圖謄本、建物
      登記謄本三件、合作金庫甲存對帳表影本、合作金庫活期儲蓄存款存摺影本為
      證。
丙、被告乙○○部分：
  壹、聲明：同意原告之請求。
  貳、陳述：
    一、系爭四百九十萬元款項，係伊與被告戊○○夫妻二人共同向伊母親即原告借
        貸，數額部分不爭執，尚未償還原告，同意原告之請求，願意償還系爭款項
        。
    二、系爭四百九十萬元款項，其中三百二十萬元，係戊○○自行向原告借貸的，
        用以清償上開房地之貸款，另一百七十萬元，均由伊出面向原告借貸，戊○
        ○有同意，該筆款項用以支付伊營建工程之包商工程款；被告二人於向原告
        借款前均彼此商量過，戊○○知悉各筆借款。
    三、原告所簽發三百二十萬元支票部分，戊○○向伊提過欲向原告借貸，伊原本
        不同意借貸，後來戊○○自行去向原告借，伊想既然借了就算了。
    四、當時係戊○○堅持要將房屋登記在她名下，因戊○○沒有工作能力，只好由
        伊負責償還貸款，後來是戊○○跟伊提議向原告借錢，戊○○之母親也有打
        電話請原告幫忙，原告才允借系爭三百二十萬元款項。
    五、以苗栗市嘉盛里五谷九之五號房屋及苗栗市○○段二○七之六地號土地，向
        合作金庫貸款三百萬元之用途，其中一百四十五萬元係支付包商工程款，一
        百六十萬元係伊與其他人合夥購買土地需付之土地價款。
    六、向原告所借三百二十萬元中，其中二十萬元係用於戊○○與其母親陳胡饋恩
        交換房地後所取得五谷九之六號房屋之修繕之用，另三百萬元用以清償戊○
        ○名下之合作金庫貸款，該筆貸款清償手續，亦係戊○○親自至合作金庫辦
        理，足認該筆款項係戊○○向原告所借。
丁、本院依職權向合作金庫銀行苗栗分行函查該行借款戶戊○○之授信結案資料查詢
    單及交易明細表。
    理  由
一、本件原告起訴主張：被告夫妻二人自八十五年起，陸續向原告借款共計四百九十
    萬元，由原告簽發票載發票日八十五年二月十三日、八月十八日，付款人板橋信
    用合作社，面額各五十萬元、十萬元之支票各一紙，又於八十六年二月十二日、
    五月二十八日、六月二十七日，分別將十萬元、五十萬元、五十萬元匯入被告戊
    ○○設於合作金庫苗栗支庫活期儲蓄存款帳戶，另簽發票載發票日八十八年三月
    十五日，受款人乙○○，面額三百二十萬元之支票予乙○○，並經被告戊○○設
    於合作金庫苗栗支庫之活期儲蓄存款帳戶交換提兌，然被告二人迄未清償，爰提
    起本訴，請求被告二人共同清償借款等語，被告戊○○則以：其與被告乙○○業
    經本院九十年度婚字第一二○號判決兩造婚姻無效確定；被告乙○○係因與人合
    建房屋，資金不足，始多次向其母親即原告借用上開款項，又因被告乙○○債信
    不佳，無法在金融行庫開設甲存帳戶請領支票，乃借用被告戊○○在合作金庫苗
    栗支庫二五四七─七號甲存帳戶，請領支票，再由乙○○簽發支票支付工程款項
    ，故前揭由原告匯入戊○○帳戶之款項，或經由戊○○帳戶交換兌現之票款，均
    用以支付乙○○簽發之工程款，且均係乙○○所借用，與被告戊○○無關。又所
    借款項中一百七十萬元部分，業據被告乙○○陳明該部分係伊出面向原告所借，
    用以支付營建工程之包商工程款，另被告乙○○亦自認以上開房地向合作金庫貸
    款之三百萬元，其中一百四十五萬元，業於八十七年一月十九日撥入被告戊○○
    之甲存帳戶，並於次日分十一筆支付包商工程款，另貸款所餘一百六十萬元，伊
    用以支付與他人合夥購買土地伊個人需負擔之價款等語。據此，合作金庫貸款三
    百萬元，既係乙○○為支付工程款及合夥購買土地所借貸，僅因戊○○為登記名
    義人，遂藉戊○○名義借貸，則嗣後原告簽發面額三百二十萬元之支票，既係用
    以清償上開房地之三百萬元貸款，足見乙○○係為清償上述合作金庫貸款三百萬
    元，而向原告借貸甚明，上開借款皆係乙○○所借，被告戊○○並非借款人等語
    ，資為抗辯。被告乙○○則同意原告之請求，並陳稱上開四百九十萬元款項係伊
    與被告戊○○共同向原告所借等語。
二、按當事人主張有利於己之事實者，就其事實有舉證之責任。民事訴訟法第二百七
    十七條前段定有明文。本件原告主張被告二人自八十五年起，陸續向原告借款共
    計四百九十萬元，由原告簽發票載發票日八十五年二月十三日、八月十八日，付
    款人板橋信用合作社，面額各五十萬元、十萬元之支票各一紙，又於八十六年二
    月十二日、五月二十八日、六月二十七日，分別將十萬元、五十萬元、五十萬元
    匯入被告戊○○設於合作金庫苗栗支庫活期儲蓄存款帳戶，另簽發票載發票日八
    十八年三月十五日，受款人乙○○，面額三百二十萬元之支票予乙○○，並經被
    告戊○○設於合作金庫苗栗支庫之活期儲蓄存款帳戶交換提兌，然被告二人迄未
    清償等事實，固據提出支票影本三紙、匯出匯款回執聯一件及合作金庫活期儲蓄
    存款存摺影本為證（見本院卷第七至一三頁），而被告乙○○於言詞辯論時就原
    告請求之訴訟標的為認諾，惟為被告戊○○所否認，辯稱：上開借款皆係被告乙
    ○○向其母親即原告所借，用以支付營建工程之包商工程款，伊並非借款人，原
    告之請求無理由等語。是揆諸首揭規定，原告自須就被告戊○○與被告乙○○共
    同借款乙節，負舉證之責任。
三、經查，原告所簽發票載發票日八十五年二月十三日、八月十八日，付款人板橋信
    用合作社，面額各五十萬元、十萬元之支票各一紙，及原告於八十六年二月十二
    日、五月二十八日、六月二十七日，分別將十萬元、五十萬元、五十萬元匯入被
    告戊○○設於合作金庫苗栗支庫活期儲蓄存款帳戶，以上金額共一百七十萬元部
    分，皆係被告乙○○個人出面向原告所借，用以支付其營建工程款乙節，業據被
    告乙○○於本院審理時自認在卷（見本院卷第九五頁），復為原告所不爭執（見
    本院卷第一○九頁）。雖原告主張當初被告二人夫妻感情很好，戊○○亦在被告
    乙○○與人合夥之公司擔任會計，故上開借款雖由乙○○出面借貸，惟仍屬被告
    戊○○與乙○○共同借貸云云，而被告乙○○亦陳稱係被告二人共同借款等語，
    惟均為被告戊○○所否認，按被告二人前固為夫妻，惟依民法第一千零二十三條
    第二款及第一千零二十四條第二款規定，夫、妻於婚姻關係存續中所負之債務應
    各負其清償之責，自不因夫妻之身分關係，而負有清償配偶債務之責任；況前揭
    一百七十萬元借款，係被告乙○○借貸用以支付其營建工程款，為乙○○所是認
    ，則該筆借款為乙○○個人營業週轉之用，實難認被告戊○○為共同借款人，此
    外原告復無法舉證證明該筆借款係被告戊○○與乙○○所共同借貸，揆諸前揭說
    明，原告此部分主張，尚難採信。從而被告戊○○辯稱並非上開一百七十萬元之
    共同借款人等語，洵堪採信。
四、次按，原告所簽發票載發票日八十八年三月十五日，受款人乙○○，面額三百二
    十萬元之支票一紙，係原告簽發交予乙○○，並經由被告戊○○設於合作金庫苗
    栗支庫活期儲蓄存款帳戶交換提兌入帳，有本院向合作金庫銀行苗栗分行函調之
    借款戶戊○○交易明細表及被告戊○○提出之上開活期儲蓄存款存摺在卷可稽（
    見本院卷第一一四至一一六頁、第七一至七三頁），又上開票款中之三百萬元係
    用以清償苗栗市嘉盛里五谷九之五號房屋及苗栗市○○段二○七之六地號土地向
    合作金庫所貸款之三百萬元，另二十萬元係供交換所得之苗栗市嘉盛里五谷九之
    六號房屋修繕裝潢之用，均為兩造所不爭（見本院卷第一四一、一四二頁），惟
    原告主張被告戊○○為上開房地之所有權人，且為抵押貸款之債務人，而原告所
    簽發三百二十萬元支票中之三百萬元，又係用以清償上開房地之貸款，足認該筆
    三百二十萬元係被告戊○○向原告所借貸。被告戊○○則以：上開房地之貸款三
    百萬元，均由被告乙○○用以支付營建工程款及與人合夥購地之價款，而原告所
    簽發三百二十萬元支票中之三百萬元，又係用以清償上開房地之貸款，足認該筆
    三百二十萬元係被告乙○○向原告所借貸等語置辯。經查：
（一）被告乙○○並無個人名義之帳戶，伊在苗栗均僅使用戊○○所有合作金庫苗栗
      支庫之帳戶，為其所自承（見本院卷第一四二頁），而被告乙○○應支付予包
      商之工程款，亦皆由乙○○開立戊○○所有合作金庫苗栗支庫之甲存帳戶支票
      以供提示兌領，有被告戊○○提出之甲存帳戶對帳單在卷可參（見本院卷第七
      ○頁），復為被告乙○○所不爭，再者原告貸予被告乙○○之前述一百七十萬
      元，亦係乙○○透過被告戊○○之帳戶領取，足認被告戊○○辯稱被告乙○○
      債信不佳，無法開立甲存帳戶請領支票，遂借用被告戊○○在合作金庫苗栗支
      庫之二五四七─七號甲存帳戶，請領支票，再由乙○○簽發以支付工程款項等
      語，堪信為真實。則被告乙○○為免其債權人查封上開房地，或為方便上開房
      地抵押貸款金額直接撥入戊○○之帳戶以供己使用，遂以戊○○為上開房地之
      登記名義人，應可理解。是本件自不能因戊○○為上開房地之登記名義人，及
      為上開房地抵押貸款之債務人，即認其必為系爭三百二十萬元之借款人，是原
      告之主張，尚屬無據。
（二）次按，上開房地向合作金庫抵押貸款之三百萬元，合作金庫於八十七年一月十
      九日撥付一百四十五萬元入被告戊○○之前揭甲存帳戶，並業於次日分十一筆
      支付被告乙○○之包商工程款，餘一百六十萬元係被告乙○○用以支付與第三
      人合夥購買土地所需支付之價款等情，業據被告乙○○於本院九十年七月二十
      四日言詞辯論時陳述明確在卷（見本院卷第七八頁），足認上開房地貸款所得
      之款項三百萬元皆由被告乙○○使用以支付營建工程款及合夥購地之價款，益
      徵被告戊○○僅係上開房地之登記名義人，上開房地實際上均由被告乙○○週
      轉使用，從而該筆貸款究應於何時清償，自亦由乙○○決之，是本件堪認乙○
      ○係為清償上述合作金庫貸款三百萬元，而向原告借貸系爭三百二十萬元支票
      ，再者，參酌系爭三百二十萬元支票，係原告簽發後交付予乙○○，且支票上
      並指明受款人為乙○○，亦足認乙○○為該筆三百二十萬元之借款人。
（三）綜上所述，系爭三百二十萬元係被告乙○○向原告所借，此外原告復無法舉證
      證明該筆款項係被告二人共同借貸，從而原告請求被告戊○○應與被告乙○○
      共同清償上開款項，即屬無據，不應准許。
五、末按，當事人於言詞辯論時為訴訟標的認諾者，應本於其認諾為該當事人敗訴之
    判決。民事訴訟法第三百八十四條定有明文。本件原告主張被告乙○○向其借款
    四百九十萬元之事實，已據其提出支票參張、匯出匯款回執聯一件及合作金庫活
    期儲蓄存款存摺一件為證，被告乙○○復於言詞辯論時對原告之請求認諾（見本
    院卷第二九頁），自堪信原告前開主張為真正，爰依上開法條規定，為被告乙○
    ○敗訴之判決。又原告於九十年五月二十九日言詞辯論期日以言詞追加乙○○為
    被告，請求共同清償借款，乙○○於該日收受通知，未為反對之表示，應自翌日
    即同年五月三十日起負遲延責任，是原告請求其應給付四百九十萬元及自九十年
    五月三十日起至清償日止，按年息百分之五計算之利息，應屬有據，併此敘明。
六、又本於被告認諾所為之判決，法院應依職權宣告假執行，民事訴訟法第三百八十
    九條第一項第一款定有明文。本件係本於被告乙○○認諾所為其敗訴之判決，自
    應依前開規定，依職權宣告假執行。又原告敗訴部分，其假執行之聲請，已失所
    附麗，應併予駁回。
據上論結，本件原告之訴為一部有理由，一部無理由，依民事訴訟法第七十九條但書
、第三百八十九條第一項第一款，判決如主文。
中    華    民    國      九十二      年      四      月    二十五      日
                                      臺灣苗栗地方法院民事庭
                                          法  官    黃佩韻
右正本證明與原本無異。
如不服本判決，應於判決送達後二十日內向本院提出上訴狀( 應附繕本 )，上訴於
臺灣高等法院台中分院。
                                          書記官    籃營昌
中      華      民      國      九十二  年     四     月    二十五      日


司法院資訊處製作；財團法人民間司法改革基金會備份。
